【裁判字號】    95,上更(一),273
【裁判日期】    950818
【裁判案由】    貪污治罪條例
【裁判全文】
臺灣高等法院刑事判決             95年度上更(一)字第273號
上  訴  人
即  被  告  甲○○
選任辯護人  翁志明律師
上列上訴人因貪污治罪條例案件，不服臺灣桃園地方法院94年度
訴字第1325號，中華民國94年10月26日第一審判決（起訴案號：
臺灣桃園地方法院檢察署94年度偵字第296 號），提起上訴，經
判決後，由最高法院發回更審，本院判決如下：
    主  文
原判決撤銷。
甲○○不具依據法令從事公務之人員，或受公務機關委託承辦公
務之人之身分，對於依據法令從事公務之人員，關於違背職務之
行為，行求賄賂，處有期徒刑捌月，褫奪公權貳年。新臺幣壹萬
伍仟伍佰元沒收。
    事  實
一、甲○○不具依據法令從事公務之人員，或受公務機關委託承
    辦公務之人之身分，於民國（下同）81年間，因妨害自由及
    殺人等案件，經分別判處有期徒刑二年八月、十五年確定，
    經定應執行有期徒刑十七年，於82年5月11日開始執行，於8
    9年10月13日縮短刑期假釋出監，指揮書執畢日期為98年5月
    1日。
二、緣劉光勳於93年12月19日任職於桃園縣政府警察局中壢分局
    中壢派出所管區警員，負有勤區查察、巡邏、臨檢、守望、
    值班、備勤之勤務，為依據法令從事公務並有協助偵查犯罪
    職務之人員。劉光勳於93年12月19日1 時許擔任備勤勤務時
    ，接獲民眾報案檢舉轄區內桃園縣中壢市○○街48號佳佳賓
    館211 號房內有施用毒品之犯罪情事，劉光勳遂即前往前開
    地點進行查訪，經徵得在場內之甲○○、胡惠珊及羅文娟同
    意而進入房間查看，遂見該處床頭櫃上有甲基安非他命1 包
    、吸食器1 組，因認甲○○、胡惠珊及羅文娟涉犯毒品危害
    防制條例罪嫌，而將渠等逮捕後帶回中壢派出所調查。後經
    詢問胡惠珊、羅文娟，2人中1人坦承前開為警查扣之甲基安
    非他命為甲○○、胡惠珊及羅文娟所有，渠等3 人有在前開
    賓館房間內施用甲基安非他命等情，劉光勳得知上情後即詢
    問甲○○並製作警詢筆錄。復為偵查甲○○施用毒品犯行，
    遂於同日6 時至7時間某時，劉光勳帶同甲○○至該所1樓廁
    所欲進行尿液採集時，甲○○因前述案件刻於假釋中，恐因
    本案而遭撤銷假釋，即基於對依據法令從事公務之人員，關
    於違背職務行為行求賄賂之犯意，在廁所外之走廊上作勢欲
    從其口袋內取出金錢交付，而向劉光勳表示其尚有殘刑未執
    行完畢，央求劉光勳讓其離去，然為劉光勳喝斥，並要求甲
    ○○繼續採集尿液，然因甲○○未能順利排尿而未果。待至
    同日9 時許，劉光勳再次帶同甲○○至廁所採尿，甲○○接
    續前開行賄之犯意，由口袋內取出新臺幣（下同）15,500元
    ，並向劉光勳表示如讓其離開，其願交付該15,500元予劉光
    勳等語，然為劉光勳所拒，並查扣前開甲○○所持之15,500
    元。
三、案經桃園縣政府警察局中壢分局報請臺灣桃園地方法院檢察
    署檢察官偵查起訴。
    理  由
一、訊據上訴人即被告甲○○矢口否認有行賄之犯行，辯稱：伊
    未施用毒品，也願意配合驗尿，伊沒有必要向員警行賄。伊
    沒有要向警察行賄，伊係將香菸拿出來時一併將錢拿出，警
    察便以為伊要行賄云云。惟查：
  (一)被告如何於前揭時地向員警劉光勳行賄之事實，業據被告於
    警訊時自白不諱（見偵查卷第6 頁反面）。復經檢察官勘驗
    警訊錄音帶內容，被告確有坦承行賄之事實，亦有勘驗筆錄
    1紙在卷可稽（見偵查卷第36頁）。
  (二)桃園縣政府警察局中壢分局中壢派出所員警劉光勳於93年12
    月19日1時至桃園縣中壢市○○里○○街48號佳佳賓館211號
    房，經在場之被告甲○○與胡惠珊、羅文娟同意後搜索上開
    房間，而扣得甲基安非他命1包、吸食器1組等情，有桃園縣
    政府警察局中壢分局中壢派出所現場臨檢表、扣押筆錄、查
    獲物品清單各1 件在卷可證。又被告甲○○於涉犯毒品危害
    防制條例案件為警查獲後，以15,500元向員警劉光勳行求賄
    賂，並要求劉光勳不對之實施偵查，讓其離去等情，亦據證
    人劉光勳於原審審理時證稱：93年12月19日伊擔任中壢分局
    中壢派出所警員，負責預防及偵查犯罪職務。該日伊查獲甲
    ○○等3人涉嫌違反毒品危害防制條例案件，而將3人帶回派
    出所。回到派出所後，伊有對被告甲○○搜身，除了將現金
    還給被告外，其餘如手機、香菸及打火機等物，伊均將之取
    出置於桌上。伊有先詢問其中1 名女子該為警查扣之甲基安
    非他命為何人所有，那名女子答稱是渠等3 人所有，並坦承
    在賓館裡面吸食安非他命，但伊忘記該名女子之名字。後伊
    便訊問被告甲○○及對之採尿，被告甲○○不太配合採尿，
    其在晚上喝了6、7瓶大瓶礦泉水，但到隔天的早上一直沒有
    排尿。伊在當天早上大約6、7點帶被告至中壢分局中壢派出
    所1 樓廁所進行採尿，被告甲○○就在廁所及辦公室之間的
    走廊，向伊表示其還有殘刑沒有服完，請伊放其一馬，且被
    告當時有作勢要從口袋把錢掏給伊，伊阻止被告，並告知被
    告不可如此，要求被告配合伊進行採尿，伊可以當沒聽到被
    告剛剛說的話，伊便帶被告進去採尿，但被告仍然沒有排尿
    ，所以沒有採尿完畢。後約在當日9 時許，伊再次帶被告至
    中壢派出所廁所進行採尿，被告甲○○便從口袋裡拿出1 把
    鈔票要交給伊，並稱：「警察先生放過我，這些錢都給你」
    等語，伊便告訴被告前開行為係行賄，伊便把被告帶去廁所
    採尿，被告有排尿，採完尿後，伊便把被告帶至辦公室，製
    作行賄犯罪之筆錄。被告向伊行賄之目的係要求伊放了被告
    ，伊事後清點查扣之賄款為15,500 元，面額有千元、5百元
    、百元鈔等語（見原審卷第38頁以下）。再證人劉光勳於本
    院更審時又到庭經交互詰問，已予被告及辯護人行反對詰問
    及對質之機會，證人劉光勳仍為上述相同意思之證述（見本
    院更審審判筆錄），衡之常理，證人劉光勳為現職員警，其
    所證述之內容係指述被告對之行賄，事涉員警自身風紀，苟
    被告並無前開行求賄賂之情事，證人復與被告並無夙怨嫌隙
    ，何須甘冒偽證重責而虛構前開犯罪情節羅織被告入罪，甚
    或可預料於被告否認犯罪情況下，極有可能為求脫免罪責，
    不惜反而誣陷證人對之索賄，而徒生枝節，是證人劉光勳實
    無一再到庭指證並虛構前開情節而誣陷被告之必要，證人劉
    光勳前開所言應屬真實。再被告雖辯稱：當日員警共帶伊前
    去採尿3、4次才完成，伊在廁所要掏香菸出來抽，只有將錢
    掏出一半，伊沒有要將錢交給劉光勳云云，惟以證人劉光勳
    身為現職員警，其判斷力、辨識力必不低於常人，絕無可能
    僅因被告單純拿取香菸時不慎一併掏出香菸、金錢之動作，
    即如此極端反應誤認係被告欲向其行賄，被告必有其餘言行
    表示足使證人劉光勳認識被告向其行求賄賂。是被告前開所
    辯，顯為推諉卸責之詞，要無可採。
  (三)再依證人劉光勳前開所述，被告於93年12月19日6、7時向其
    求情，並輔有作勢掏錢之動作，雖被告經證人劉光勳之喝止
    而未實際取出金錢，然由被告前開言行舉止，客觀上已足認
    識被告有向證人劉光勳為行求之意思表示，否則證人劉光勳
    何以有制止之行為。故被告前開行為，業已構成行求賄賂無
    疑。再被告於同日9 時許取出15,500元欲交予證人劉光勳，
    並要求證人劉光勳違背職務將其釋放，然遭劉光勳所拒，並
    將賄款扣案，顯見證人劉光勳並無收受之意思，則被告之行
    為應僅止於行求階段（最高法院82年度台上字第5948號判決
    亦同此意旨）。
  (四)至被告採尿送驗之結果雖未驗出呈甲基安非他命反應，並經
    本院調取台灣桃園方法院檢察署94年度毒偵字第377 號卷，
    被告確獲不起訴處分在案，但查，該毒品案之另一被告羅文
    娟於警訊中陳稱被告甲○○亦有吸食安非他命，且查獲該毒
    品案時被告係與羅文娟等同處一室，並扣有甲基安非他命1
    包、吸食器1組，羅女等並陳稱安非他命為被告等3人所有，
    衡諸被告當時尚處於假釋期間，此已足使被告甲○○為避免
    假釋遭撤銷而有行賄之動機，又本件被告甲○○於毒品案遭
    查獲當時即向警員劉光勳行求賄賂，核與毒品案嗣後獲不起
    訴處分係屬二回事，不得混為一談，再者，被告驗尿結果雖
    無甲基安非他命反應，然此至多僅能證明被告於案發前數日
    內並無施用甲基安非他命或持有扣案之甲基安非他命之犯行
    ，並不影響警員劉光勳先前因被告涉嫌毒品危害防制條例所
    為發動偵查之行為，自不能以前開毒品危害防制條例案件在
    事後之偵查結果（即不起訴處分）有利於被告即認其並無行
    賄之動機與必要。況被告於原審審理時業已承認於掏香菸同
    時把錢一起掏出來（見原審94年10月12日審判筆錄第4 頁）
    ，而於本院更審審理中復又改口辯稱只有拿香菸出來，並沒
    有拿錢向警員劉光勳行賄（見本院95年8 月4日審判筆錄第5
    頁），其翻異前供，一再避重就輕，核其所辯，顯係臨訟卸
    責之詞，委不足採。
  (五)綜上所述，被告甲○○確有欲交付15,500元予劉光勳以要求
    劉光勳不予追查其涉嫌違反毒品危害防制條例犯行之事。本
    件事證明確，被告犯行堪以認定。再被告辯護人雖請求傳喚
    證人即同時被查獲之胡惠珊出庭作證，惟查，其待證事項與
    本件被告有無行求賄賂並無直接關係，無礙於前開犯罪事實
    之認定，核無傳訊之必要，併此說明。
二﹑查劉光勳係桃園縣政府警察局中壢分局中壢派出所警察，依
    警察法第9條第3款規定，有協助偵查犯罪之職權，其查獲被
    告涉嫌施用、持有毒品時，依法自應對被告為採尿、訊問等
    偵查犯罪之行為，被告要求劉光勳放其一馬，不予偵辦其施
    用、持有毒品犯嫌，自係要求劉光勳為違背職務行為。被告
    甲○○非依據法令從事公務之人員，亦非受公務機關委託承
    辦公務之人，而對依據法令從事公務之劉光勳就關於違背職
    務之行為行求賄賂，係犯貪污治罪條例第11條第3項、第1項
    之行求賄賂罪。被告先後示意向劉光勳行求賄賂，係基於單
    一行求賄賂之犯意，接續為之，應以接續犯論。被告所行求
    賄賂之財物為15,500元，在50,000元以下，爰依貪污治罪條
    例第12條第2項、第1項之規定減輕其刑。再犯貪污治罪條例
    第11條第3項、第1項之罪，在偵查中自白者，減輕其刑或免
    除其刑，同條第4 項亦定有明文。所謂在偵查中自白，係指
    依刑事訴訟法規定，在具犯罪偵查、證據蒐集等職權之檢察
    官、司法警察官、司法警察及其他有偵查職權之公務員訊問
    、調查中自白者而言（最高法院87年度台上字第1257號判決
    亦同此意旨）。查被告於警訊時曾自白行賄之事實，已如前
    述，揆之前揭說明，核與貪污治罪條例第11條第4 項在偵查
    中自白之要件相符，自應依前開規定遞予減輕其刑。
三、原審對被告論罪科刑，固非無見。惟查，被告於警訊中曾自
    白行賄犯行，原判決未依貪污治罪條例第11條第4 項之規定
    減輕其刑，容有不當。被告上訴雖仍執陳詞飾卸犯罪，固無
    理由，惟原判決既有上開可議而無可維持，自應由本院予以
    撤銷改判。爰審酌被告有多次犯罪前科紀錄，素行本不佳，
    於假釋期間，竟不知警惕，意圖誘使公務員違背職務收受賄
    賂，藐視法紀，其心態可議，且於證人劉光勳指證歷歷犯行
    明確之情況下，猶一再砌詞狡卸，毫無悔意，犯後態度不佳
    等一切情狀，判處如主文第2 項所示之刑，併依貪污治罪條
    例第17條之規定，宣告褫奪公權二年，以示懲儆。至扣案之
    行賄款15,500元，係被告所有供其犯罪所用之物，應依刑法
    第38條第1項第2款之規定宣告沒收。
據上論斷，應依刑事訴訟法第369條第1項前段、第364條、第299
條第1項前段，貪污治罪條例第11條第1項、第3項、第4項、第12
條第2項、第1項、第17條，刑法第11條前段、第37條第2項、第3
8條第1項第2款，判決如主文。
本案經檢察官林炳雄到庭執行職務。
中    華    民    國    95    年    8    月    18    日
                  刑事第十庭    審判長法  官  劉景星
                                      法  官  李春地
                                      法  官  陳志洋
以上正本證明與原本無異。
如不服本判決，應於收受送達後十日內向本院提出上訴書狀，其
未敘述上訴之理由者並得於提起上訴後十日內向本院補提理由書
（均須按他造當事人之人數附繕本）。
                                      書記官  王韻雅
中    華    民    國    95    年    8     月    21    日
附錄：本案論罪科刑法條全文
貪污治罪條例第11條第1項、第3項：
對於第二條人員，關於違背職務之行為，行求、期約或交付賄賂
或其他不正利益者，處一年以上七年以下有期徒刑，得併科新臺
幣三百萬元以下罰金。
不具第二條人員之身分而犯前二項之罪者，亦同。


司法院資訊處製作；財團法人民間司法改革基金會備份。
